臺灣高等法院臺中分院民事判決　　　　 95年度上易字第419號
上　訴　人　至易企業有限公司
法定代理人　乙○○
訴訟代理人　李世才　律師
被　上訴人　苗栗縣三灣鄉公所
法定代理人　甲○○
上列當事人間請求確認契約關係存在事件，上訴人對於民國95年
10月11日臺灣苗栗地方法院94年度訴字第458號第一審判決提起
上訴，本院於96年1月3日言詞辯論終結，茲判決如下：
    主  文
上訴駁回。
第二審訴訟費用由上訴人負擔。
    事實及理由
甲、程序方面：
一、被上訴人經合法通知未於言詞辯論期日到場，核無民事訴訟
    法第386條各款所列情形，爰依上訴人之聲請，由其一造辯
    論而為判決。
二、民事訴訟法第247條規定：「確認法律關係之訴，非原告有
    即受確認判決之法律上利益者，不得提起之」。該條所謂「
    即受確認判決之法律上利益」，係指法律關係之存否不明確
    ，原告主觀上認其在法律上之地位有不安之狀態存在，且此
    種不安之狀態，能以確認判決將之除去者而言，若縱經法院
    判決確認，亦不能除去其不安之狀態者，即難認有受確認判
    決之法律上利益（最高法院52年臺上字第1240號判例參照）
    。本件上訴人提起本件訴訟，請求確認伊與被上訴人間之採
    契約存在，其主張之採購契約，為被上訴人所否認，是其私
    法上之地位即有不安之狀態存在，且此不安之狀態足以影響
    上訴人可否依據該契約請求給付報酬及請求債務不履行損害
    賠償等權利，又此一法律上不安之狀態，得以本件確認判決
    將之除去，揆諸前揭法律規定及說明，上訴人提起本件確認
    訴訟，有即受確認判決之法律上利益，其訴權存在要件並無
    欠缺，合先敘明。
乙、實體方面：
一、兩造之聲明：
(一)、上訴人方面：求為判決：
  １、原判決廢棄。
　２、確認上訴人與被上訴人於民國94年3月起至94年12月31日
  　　止之卵塊石材料採購關係存在。
(二)、被上訴人方面：被上訴人未於準備程序期日及言詞辯論期
      日到場，亦未提出書狀作何聲明。
二、本件上訴人起訴主張：被上訴人為執行「94年度土石流及崩
    塌地源頭緊急水土保持計畫」，於94年3月間，與上訴人公
    司訂立材料採購契約書，約定被上訴人向上訴人採購卵塊石
    材料，期間自94年3月起至94年12月31日止（下稱系爭採購
    契約），採購契約第3點約定，上訴人供應之卵塊石材料，
    其交貨日期、數量、規格、品質及地點，均由被上訴人機關
    負責現場工地之班長以電話或書面通知上訴人以後，上訴人
    再依其指示，將卵塊石材料送至被上訴人所指定之工地。自
    94 年4月1日被上訴人通知供料起，上訴人均如期交料，期
    間雖曾因供料有瑕疵而雙方於94年4月21日召開會議，會中
    仍達成上訴人繼續供料之協議（下稱系爭協議）。其中關於
    系爭決議第3點「卵塊石部份」載明：「通知供料當日應完
    成供料，數量及車次當日因不符合規格致未於當日完成供料
    部份（以班長簽收為基準），次日起不經催告逕行解除合約
    （即系爭採購契約），並沒收履約保証金，廠商（即指上訴
    人）不得異議」。上述會議達成協議後，上訴人並無違反該
    協議情事，即無上述協議所稱未於當日依被上訴人指定之數
    量及車次完成供料情形，被上訴人並無解除契約之權限，詎
    被上訴人竟於94年9月6日，以上訴人未依限供料為由，依據
    系爭採購契約及系爭協議之約定，逕向上訴人為解除系爭採
    購契約之意思表示，其解除契約不合上述協議之要件，不生
    解除之效力，被上訴人主張伊有通知上訴人供料，所憑之簽
    呈等文書均為私文書，不能認為真正，不能據以認定被上訴
    人有通知上訴人供料，上訴人並無違反約定，兩造間自94年
    3月起至94年12月31日止之卵塊石材料採購關係仍屬存在，
    被上訴人竟否認此事實，上訴人之私法上地位有受侵害之危
    險等情，爰提起本件訴訟，求為確認兩造間於94年3月起至9
　　4年12月31日止之卵塊石材料採購關係存在之判決。
三、被上訴人未於本院審理中到場，亦未提出書狀作何抗辯，惟
    於原審則以：
  　系爭採購契約第3條約定：「交貨日期及地點：．．．．．
    二、廠商所供應之財物，應與本契約所規定數量、規格、品
    質、成份、性能相符，並將財物送達機關指定地點．．．．
    」，由此約定，可知上訴人所供應之材料不僅須「依限」，
    亦須「依地」（將財物送達機關指定地點）而出貨。又兩造
    於94年4月21日召開會議，會中仍達成上訴人繼續供料之協
    議，其中八之3載明：「卵塊石部份：通知供料當日應完成
    供料，數量及車次當日因不符合規格致未於當日完成供料部
    份（以班長簽收為基準），次日起不經催告逕行解除合約（
    即系爭採購契約），並沒收履約保証金，廠商（即指上訴人
    ）不得異議」，嗣於94年8月2日，被上訴人通知上訴人有關
　  卵塊石部分007工區及006工區供料，雖其後經被上訴人同意
    上訴人延後供料至同年8月中旬之請求。然上訴人卻遲至同
    年8月29日至同月31日共3日分別供料8立方公尺、32立方公
    尺、8立方公尺合計48立方公尺至007工地，尚不足12立方公
    尺（應供料數為60立方公尺）。又關於應供料數為60立方公
    尺之006工區，上訴人亦遲至同年9月4日仍未完成該工區所
    需之供料，足見上訴人已違反系爭採購契約及上述協議之約
    定，依系爭採購契約及上述協議，被上訴人得不必催告即逕
    為解除系爭採購契約，縱令上訴人有於同年8月4日供料部分
    之卵塊石，惟其並非堆置於工區之指定地點，此亦違反前述
    系爭採購契約所指之「依地」「依限」供料之約定，且被上
　　訴人之工區所屬班長確有分別於94年8月18日、21日、24日
    、28日，共計4次提報有關上訴人未按時供料之情事，並有
    班長呈報之狀況報告表，此狀況報告表均循公文書之簽呈方
    式為之，性質上為公文書，該狀況報告表所顯示之提案日期
    雖分別為94年8月18日、21日、24日及28日，然工地班長劉
    興胤及吳朝順既已向上訴人之現場負責人曾瑞誠要求進料，
    顯見被上訴人確有通知供料之意思表示，既上訴人公司未按
    時供料，被上訴人自得解除系爭採購契約。上訴人雖提出其
    於94年8月16至21日；同年月24日及28日之通聯紀錄欲證明
    被上訴人確實未通知上訴人供料，惟上訴人既自陳供料通知
    之時間點應限於同年月「中旬」，此中旬當係指同年月11至
    20日為止之範圍，然上訴人上開通聯紀錄並未完整呈現94年
    8月11至31日期間內曾瑞誠所有通聯紀錄，不足以否定被上
    訴人有通知上訴人供料之事實，上訴人確已違約，被上訴人
    解除契約即屬正當，上訴人提起本件確認之訴，為無理由等
    語，資為抗辯。
四、兩造不爭執之事實：
(一)、被上訴人為執行「94年度土石流及崩塌地源頭緊急水土保
      持計畫」，於94年3月間，與上訴人公司訂立材料採購契
      約書，約定被上訴人向上訴人採購卵塊石材料，期間自94
      年3月起至94年12月31日止，採購契約第3點約定，上訴人
      供應之卵塊石材料，其交貨日期、數量、規格、品質及地
      點，均由被上訴人機關負責現場工地之班長以電話或書面
      通知上訴人以後，上訴人再依其指示，將卵塊石材料送至
      被上訴人所指定之工地。
(二)、上訴人曾因供料有瑕疵，兩造於94年4月21日召開會議，
      該次會議決議八之3點載明：「卵塊石部份，通知供料當
      日應完成供料，數量及車次當日因不符合規格致未於當日
      完成供料部份（以班長簽收為基準），次日起不經催告逕
      行解除合約（即系爭採購契約），並沒收履約保証金，廠
      商（即指上訴人）不得異議」。該日之會議紀錄上有與會
      之上訴人之實際負責人曾瑞誠親筆簽名及蓋章。
(三)、被上訴人對於系爭採購契約之工地分有006－008工地之施
      作，現場工地之班長分為吳朝順、張佑吉及劉興胤3人，
      並由渠等決定施作之範圍及上訴人應供料之數量、擺放之
      地點，以電話或當面通知上訴人工地負責人曾瑞誠。
(四)、上訴人就系爭採購契約之履行，指定曾瑞誠在工地實際負
      責與被上訴人聯絡，曾瑞誠於前揭工程期間，每日均至系
      爭工地視察。上訴人於94年8月29日至同年月31日共3日分
      別供料8立方公尺、32立方公尺、8立方公尺合計48立方公
      尺予007 工地。又006工區上訴人亦同年9月4日仍未完成
      該工區所需之供料。
(五)、依中央氣象局提供之94年7月至10月颱風警報資料，94年8
      月份有下列之颱風警報：8月3日至6日之馬莎颱風、8月11
      日至13日之珊瑚颱風、及8月30日至9月1日之泰利颱風。
      以上兩造不爭執之事實，有上訴人所提兩造所不爭執之系
      爭採購契約、94年度土石流及崩塌地整治工程會議紀錄、
      颱風資料查詢表（見原審卷第10至18頁、第88頁），本院
      採為判決之基礎。
五、本件之爭點為：上訴人是否有未依被上訴人指定之數量、車
    次、時間、地點完成供料情事？被上訴人解除系爭契約是否
    正當：
(一)、上訴人主張伊公司並無被上訴人所稱未按指定之數量、車
      次、時間、地點完成供料之情形，並未違反系爭採購契約
      及系爭會議之決議，被上訴人無權解除契約，被上訴人所
      為解除系爭採購契約之意思表示不生效力，系爭採購契約
      仍屬存在，求為確認兩造於94年3月起至94年12月31日止
      之系爭採購契約存在之判決。被上訴人則以上開情詞為辯
      。
(二)、
  １、被上訴人所舉證人（即被上訴人公所負責協辦上述工程人
      員）魏文祥於原審證稱：「我負責公所的行政業務協辦及
      系爭水土保持工程的現場監工．．．我有打電話給曾瑞誠
      （即上訴人公司負責系爭契約聯繫工作之人員，以下同）
      ，因為班長吳朝順、張佑吉及劉興胤3人向我陳述石料部
      分上訴人尚未補足，我聽到此3人反應後，當時我就要求
      班長繼續聯絡，不要影響進度，之後我便要求班長提供狀
      況表，以利陳報鄉長定奪，在未取得狀況表前，我本人也
      曾經打電話（公所傳真電話：000- 000000）給曾瑞誠，
      要求於94年8月底之前，須將現場供料補足．．．以公所
      傳真電話000-000000，是打電話給曾瑞誠的手機，當時曾
      瑞誠有接通，我當時向曾瑞誠表示要趕快進料，若於94年
      8月底不趕快進料，就按照契約規定解除契約，之所以會
      告知曾瑞誠期限為94年8月底，是鄉長有口頭告知我轉告
      。在現場時我請班長用手機打電話給曾瑞誠的手機，但是
      沒有聯絡到曾瑞誠，當時為關機狀態」等語（見原審卷第
      135頁），上開證詞，與上訴人所提出曾瑞誠之通聯紀錄
      三次顯現於94年8月18日8時56分36秒至9時9分35秒之時間
      相符（見原審卷第150頁）。被上訴人所舉證人（即被上
      訴人公所於007工區現場負責之班長）劉興胤亦於原審證
      稱：「我於94年8月16至28日間有以手機通知曾瑞誠供應
      石料，曾瑞誠則在電話中表示要供應石料，隔幾日後，曾
      瑞誠亦有至工地現場，惟曾瑞誠則表示路況不好走，因而
      無法進場供料，聯繫曾瑞誠之過程中，曾瑞誠之電話時常
      未開機或電話有通卻未接」；被上訴人所舉另一證人（即
      被上訴人公所在工區現場負責之班長）吳朝順亦於原審證
      稱：「94年8月15、16日，我曾與曾瑞誠、魏文祥2人於
      006、007工區現場討論上訴人進料事宜，主要原因係因上
      訴人未繼續供料所致。嗣我仍繼續通知曾瑞誠供料，然曾
      瑞誠並未補石料，我遂於94年8月24日提報上訴人未供料
      之狀況表。聯繫曾瑞誠之過程中，曾瑞誠之電話時常未開
      機或電話有通卻未接」等語（見原審卷第136-138頁）。
      由上證詞相互印證以觀，足認被上訴人公所負責上述工程
  　　聯繫供料業務之魏文祥、劉興胤、吳朝順確曾先後於94年
      8月間，以電話或以手機通知上訴人公司在工地負責聯繫
      供料業務之曾瑞誠供料，供料不足部分應於94年8月底以
      前補足無誤。上訴人雖指稱：魏文祥、劉興胤、吳朝順三
      人均為被上訴人公所之職員，其證詞不足採取，若採信彼
      等之證詞，顯係以被上訴人之利害關係人證明自己之主張
      為真，顯有矛盾等語。惟按證人為不可代替之證據方法，
      如果確係在場聞見待證事實，而其證述又非虛偽者，縱令
      證人與當事人有親屬、親戚或利害關係，其證言亦非不可
      採信（最高法院53年台上字第2673號判例參照），查上述
      三名證人雖為被上訴人公所之職員，惟其均為在工地現場
      負責聯繫供料業務之人員，就其見聞之事實為證言，所為
      證詞互核相符，且與上述簽呈、水土保持處理狀況報告表
      所載內容合，上訴人又未舉證證明此等證言係屬虛偽，
      其證詞自可採信，是上訴人上述主張，自無可採。
  ２、再查：上訴人於94年8月間未依被上訴人之通知時間地點
      供料，經被上訴人公所工地班長張佑吉在現場確認上訴人
      確有遲延供料情事後，將此等事由及處理情形填載於「三
      灣鄉辦理土石流及崩坍地源頭緊急水土保持處理狀況報告
      表」（以下簡稱水土保持處理狀況報告表），逐級呈報被
      上訴人公所之農業暨行政課課長梁錦坤、秘書張吳祥、鄉
      長甲○○批示依違約辦理等情，有水土保持處理狀況報告
      表四張附卷可稽（見原審卷第16至19頁），又被上訴人於
      94年8月2日通知上訴人公司供料，上訴人公司未依約於當
      日供料，請求延至同年月中旬供料，屆期仍未供料，經劉
      班長興胤通知上訴人供料，仍未供料，而由被上訴人公所
      農業暨行政課課長梁錦坤擬具簽呈，呈送秘書張吳祥、鄉
      長甲○○批准發函通知上訴人公司解除契約之情，亦有簽
      呈影本附卷可憑（見原審卷第72至74頁）。上述水土保持
      處理狀況報告表及簽呈，均係被上訴人公所之職員職務上
      所制作之文書，其性質屬公文書，上訴人指稱屬私文書云
      云，容有誤會，上述文件既屬公文書，依民事訴訟法第35
      5條第1項規定，推定為真正，既推定為真正，上訴人又未
      提出反證推翻其真實，即無庸舉證，得認其所載內容為真
      實。再查上訴人公司在工地現場負責聯繫之人員曾瑞誠亦
      於原審證稱：系爭供料契約，伊為上訴人公司之實際負責
      人，被上訴人就有關整治河川所需之物料，均由被上訴人
      現場工地之班長或協辦人員通知。伊於前揭施工期間每日
      均會至工地現場查看，且上開期間曾供應被上訴人前揭工
      程所需之蛇籠大約3車、尼龍編織袋大約4萬多個，均有出
      貨單據及業經被上訴人簽收無訛。蛇籠、尼龍編織袋之目
      的在提供拉力補強，惟仍均須搭配石材才能達到整治河川
      之效果等語（見原審卷第247頁），證人曾瑞誠既在工地
      現場負責工料之聯繫事宜，對於被上訴人現場工地施工情
      形應有一定程度之認識，且被上訴人現場工地之班長若有
      需上訴人供料石料之必要，亦能現場當面告知。又單純以
      上訴人所提供之蛇籠或尼龍編織袋並無法達到整治河川之
      目的，且上訴人供料是否如期，必定影響被上訴人現場工
      班施作人員之數量及工作總時數，另亦必影響河川整治之
      完工進度，衡情被上訴人亦應會積極通知上訴人供應石料
      ，參酌系爭工地各工區上工人數統計表人數之記載，被上
      訴人於94年8月14日以後工人出勤人數及工作時數明顯減
      少（見原審同上卷第81-87頁），由此亦足佐證上訴人確
      未依被上訴人之指示遵期交付所指定數量之石材並放置於
      指定之地點無誤。
  ３、綜上所述，被上訴人確有於94年8月間，多次通知上訴人
      供料，然上訴人未遵期交付石料之情，是被上訴人以上訴
      人未依被上訴人之指示遵期交付指定數量之石材並放置於
      指定之地點為由，依據兩造簽立之系爭採購契約第3條及
      系爭協議第3點之約定，不經催告而逕行解除系爭契約，
      於94年9月6日以三鄉農行字第0940006478號函（見原審卷
      第19頁上訴人所提之函文影本），向上訴人為解除契約之
      意思表示，上訴人亦於同年月８日，以至易材字第940908
      01號函，向被上訴人公所表示伊公司並無未按時供料情事
      請求被上訴人公所再行查證，此有該函附於原審卷可憑（
      見原審卷第20頁上訴人所提函文影本），足見上訴人至遲
      於94年9月8日即已收受被上訴人所發之上述解除契約函文
      ，是被上訴人解除系爭契約之意思表示至遲於94年9月8日
      發生效力，系爭契約已於94年9月8日因被上訴人解除而自
      始失其效力，上訴人主張被上訴人解除契約之意思表示無
      效等語，容無可取，從而上訴人以被上訴人解除契約之意
      思表示無效為由，訴請確認上訴人與被上訴人於94年3 月
      起至94年12月31日止之卵塊石材料採購關係存在，即非有
      據，原審為上訴人敗訴之判決，並無不合，上訴意旨指摘
      原判決不當，求予廢棄改判，為無理由，應予駁回。
六、本件事證已臻明確，兩造其餘攻擊防禦方法及舉證，經核均
    於判決結果不生影響，不予逐一論述，附此敘明。
七、據上論結，本件上訴為無理由，依民事訴訟法第449條第1項
    、第78條、第463條、第385條第1項前段，判決如主文。
中　　華　　民　　國　　96　　年　　1 　　月　　17　　日
                      民事第一庭審判長法　官　吳火川
                                      法　官  饒鴻鵬
                                      法　官  邱森樟
以上正本係照原本作成。
　　　　　　　　　　　　　　　　　　　書記官　鄧智惠
中　　華　　民　　國　　96　　年　　1 　　月　　19　　日
　　　　　　　　　　　　　　　　　　　　　　　　　    Ｃ
